【裁判字號】    98,交聲,2355
【裁判日期】    980724
【裁判案由】    聲明異議
【裁判全文】
臺灣臺中地方法院交通事件裁定        98年度交聲字第2355號
原處分機關  交通部公路總局臺中區監理所
異  議  人
即受處分人  甲○○
                    國民
上列異議人因違反道路交通管理處罰條例案件，對於交通部公路
總局臺中區監理所民國九十八年七月三日所為之裁決處分（原處
分案號：中監違字第裁六○－Ｚ七Ｂ○○○三九一號），聲明異
議，本院裁定如下：
    主  文
原處分關於罰鍰新臺幣肆萬玖仟伍佰元部分撤銷。
前項撤銷部分，甲○○不罰。
    理  由
一、原處分機關略以：異議人即受處分人甲○○（下稱受處分人
    ）於民國九十六年六月十一日十九時三十五分許，駕駛車牌
    號碼三Ｑ－三九六○號自小客車在國道三號北上二○七公里
    處，因「酒後駕車，經測定呼氣值每公升零點七八毫克」違
    規，經內政部警政署國道公路警察局第七警察隊快官分隊依
    違反道路交通管理處罰條例第三十五條第一項第一款舉發。
    原處分機關於緩起訴期滿後，於九十八年七月三日以中監違
    字第裁六○－Ｚ七Ｂ○○○三九一號裁處罰鍰新臺幣（下同
    ）四萬九千五百元並吊扣駕駛執照十二個月及施以道安講習
    。按刑事訴訟法所規定之緩起訴處分乃附條件之不起訴處分
    ，本質上為不起訴處分之一種，此觀諸該法第二百五十六條
    規定自明；至檢察官為緩起訴處分時，依該法第二百五十三
    條之二第一項規定，徵得被告之同意，對被告所為之指示及
    課予之負擔，乃屬特殊之處遇措施，並非刑罰，故刑事案件
    經檢察官為緩起訴處分確定後，應視同不起訴處分確定。則
    依行政罰法第二十六條第二項規定，自得依違反行政法上義
    務規定裁處之等語。
二、受處分人甲○○聲明異議意旨略以：依行政罰法第二十六條
    規定，一行為同時觸犯刑事法律及違反行政法上義務規定者
    ，依刑事法律處罰之。受處分人業因緩起訴處分已繳納六萬
    元緩起訴處分金，原處分機關再裁罰四萬九千五百元，實無
    一事二罰之必要，爰請撤銷罰鍰四萬九千五百元，以維公平
    正義等語。
三、關於本件原處分機關裁處受處分人罰鍰四萬九千五百元部分
    ，有無違反「一事不二罰」原則，本院審酌如下：
（一）按行政罰法第二十六條第一項規定：「一行為同時觸犯刑
      事法律及違反行政法上義務規定者，依刑事法律處罰之。
      但其行為應處以其他種類行政罰或得沒入之物而未經法院
      宣告沒收者，亦得裁處之。」，其立法理由乃：「一行為
      同時觸犯刑事法律及違反行政法上義務規定時，由於刑罰
      與行政罰同屬對不法行為之制裁，而刑罰之懲罰作用較強
      ，故依刑事法律處罰，即足資警惕時，實無一事二罰再處
      行政罰之必要。且刑事法律處罰，由法院依法定程序為之
      ，較符合正當法律程序，應予優先適用……。」既上述立
      法目的係因行為人已接受刑罰而足資警惕，已發生懲罰之
      作用，而無必要使行為人陷於雙重處罰之不利益，則為體
      現上開立法精義，有關刑事法律處罰之範圍，即應予實質
      認定，即凡刑事實體法或程序法中所規定客觀上剝奪行為
      人生命、自由、財產等權利，主觀上亦因制裁之嚴厲、痛
      苦，而足以造成心理強制，間接達成矯正教化目的之處遇
      手段者，均應屬之，不以刑法上所規定主刑及從刑之種類
      為限。
（二）依刑事訴訟法第二百五十三條之二之規定，檢察官為緩起
      訴處分者，得命被告於一定期間內履行向公庫或指定之公
      益團體、地方自治團體支付一定之金額；上述命被告為金
      錢給付之事項，應得被告之同意，並得為民事強制執行名
      義。檢察官課以被告上開負擔，形式上雖非刑法第三十三
      、三十四條所定刑之種類，但實質上制裁之結果，卻影響
      其財產權，有足以造成被告內心壓力，而促其自我矯正，
      避免日後再酒後駕車之效果，此與其因被起訴或聲請以簡
      易判決處刑致被判處得易科罰金之有期徒刑及拘役或罰金
      所欲達成之刑罰目的，實無二致，故解釋上，此項負擔應
      屬上（一）所載刑事法律處罰之範圍，而有行政罰法第二
      十六條第一項「一事不二罰」規定之適用。
（三）再參刑事訴訟法第二百五十三條之一之規定，可知有關緩
      起訴處分需具備之要件，與不起訴處分之要件不同；且不
      起訴處分係自處分確定時起即發生實體上之確定力，也與
      緩起訴處分在緩起訴期間內尚無實質確定力可言（參酌最
      高法院九十四年台非字第二一五號判例意旨），迥然有別
      。故將行政罰法第二十六條第二項規定之「不起訴處分」
      ，解為包括「緩起訴處分」在內，不僅形式上已逾文義解
      釋之範圍，實質上也難相提並論；尤其，行政罰法第二十
      六條第二項乃對人民不利益之規定，更應禁止擴張解釋其
      適用範圍。
四、查受處分人於前揭時、地駕駛車牌號碼三Ｑ－三九六○號自
    小客車，因酒駕違規，經內政部警政署國道公路警察局第七
    警察隊快官分隊以公警局交字第Ｚ七Ｂ○○○三九一號舉發
    違反道路交通管理事件通知單舉發，並移送臺灣臺中地方法
    院檢察署偵辦，而該署檢察官以九十六年度速偵字第二九六
    四號為緩起訴處分，期間為二年，於九十八年七月一日期滿
    未經撤銷，而受處分人於收受緩起訴處分命令通知書後，於
    九十六年九月七日已向國庫支付六萬元等事實，有舉發違反
    道路交通管理事件通知單、臺灣臺中地方法院檢察署檢察官
    緩起註處分書、自行收納款項統一收據影本、臺灣高等法院
    被告前案紀錄表各一份附卷可參。足認受處分人確有酒駕違
    規情事，但本件受處分人上開酒駕行為係在行政罰法生效施
    行後，自應適用上開行政罰法之規定。依上開說明，受處分
    人上述酒後駕駛行為違反行政法上義務而受罰鍰四萬九千五
    百元部分，依行政罰法第二十六條第一項前段規定，即應依
    刑事法律處罰之，不再爰依上揭道路交通管理處罰條例等規
    定裁罰之。至於原處分關於吊扣駕駛執照以及道安講習部分
    ，則係預防將來再犯危險之管制罰，而有別於前揭針對已發
    生違規事實科處罰鍰之行政秩序罰，屬行政罰法第二十六條
    第一項但書所稱之「其他種類行政罰」。是原處分機關依道
    路交通管理處罰條例第三十五條第一項第一款規定，吊扣其
    駕駛執照十二個月、施以道安講習，自無不合。
五、綜上所述，原處分機關以受處分人甲○○酒後駕車之行為，
    依道路交通管理處罰條例第三十五條第一項第一款規定，裁
    處受處分人罰鍰四萬九千五百元之處分為不當，受處分人之
    異議為有理由，自應由本院將原處分關於罰鍰四萬九千五百
    元部分撤銷，並為如主文第二項對受處分人為不罰之諭知，
    以資適法。至原處分機關另裁處受處分人吊扣駕駛執照十二
    個月及施以道安講習部分，於法均無違背，且受處分人未表
    示異議，本院自無庸審酌，附此敘明。
據上論斷，應依道路交通管理處罰條例第八十七條，道路交通案
件處理辦法第二十條前段，裁定如主文。
中    華    民    國    98    年    7     月    24    日
                  交通法庭      法  官  周玉蘭
以上正本證明與原本無異。
如不服本裁定應於送達後五日內向本院提出抗告狀 (應附繕本)
並敘述抗告之理由。
                                書記官  黃泰能
中    華    民    國    98    年    7     月    24    日


司法院資訊處製作；財團法人民間司法改革基金會備份。
